【裁判字號】    98,重上,75
【裁判日期】    991012
【裁判案由】    給付價金
【裁判全文】
臺灣高等法院高雄分院民事判決          98年度重上字第75號
上  訴  人
即被上訴人  甲○○
被上訴人
即上訴人    丙○○
訴訟代理人  林春華律師
上列當事人間請求給付價金事件，上訴人對於民國98年8 月27日
臺灣高雄地方法院98年度重訴字第78號第一審判決提起上訴，本
院於99年9 月28日言詞辯論終結，判決如下：
    主  文
原判決關於駁回上訴人甲○○後開第二項之訴部分及訴訟費用之
裁判均廢棄。
被上訴人丙○○應再給付上訴人甲○○新台幣壹佰參拾萬元及自
民國九十七年四月二十九日起至清償日止，按年息百分之五計算
之利息。
上訴人甲○○之其餘上訴及上訴人丙○○之上訴均駁回。
第一審訴費用，除確定部分外，由上訴人甲○○負擔三分之一，
餘由被上訴人丙○○負擔。第二審訴訟費用，在上訴人甲○○上
訴部分，由上訴人甲○○負擔百分之四十五，餘由被上訴人丙○
○負擔。在上訴人丙○○上訴部分，由上訴人丙○○負擔。
    事實及理由
一、上訴人即被上訴人甲○○起訴主張：對造上訴人丙○○於民
    國84年8 月25日向伊購買伊所有高雄市○○區○○路131 號
    房屋及基地（下稱系爭房地），買賣價金為新台幣（下同）
    1,200 萬元，伊並已辦理所有權移轉登記完畢。詎丙○○僅
    給付其中100 萬元之支票，就餘額1,100 萬元部分，屢經催
    討均未給付。爰買賣契約之法律關係，提起本訴，並聲明求
    為命丙○○給付1,100 萬元及加計自84年9 月8 日起算法定
    遲延利息之判決。
二、被上訴人即上訴人丙○○則以：伊雖有以1,200 萬元向甲○
    ○購買系爭房地，然就價金部分，除交付甲○○所自認之10
    0 萬元外，並代償系爭房地之抵押貸款本息4,522,747 元及
    4,905,316 元，合計9,428,063 元，代償稅款103,753 元，
    另再以甲○○向伊借款23萬元、50萬元及80萬元，合計153
    萬元為抵付，合計伊已給付12,061,816元，超過買賣價金。
    甲○○之請求，並無理由等語，資為抗辯。
三、原審經審理後，命丙○○給付168,184 元及97年4 月18日起
    算法定遲延利息，並駁回甲○○其餘請求。甲○○及丙○○
    就其敗訴部分均提起上訴，甲○○於本院聲明：(一)原判決不
    利於甲○○部分廢棄。(二)上開廢棄部分，丙○○應再給付甲
    ○○230 萬元及自97年4 月29日起至清償日止，按年息5%計
    算之利息。(三)丙○○之上訴駁回。(四)第一、二審訴訟費用由
    丙○○負擔。(五)願供擔保為假執行。丙○○則聲明：(一)原判
    決不利於丙○○部分廢棄。(二)上開廢棄部分，甲○○在第一
    審之駁回。(三)甲○○之上訴駁回。(四)第一、二審訴訟費用由
    甲○○負擔。(五)如受不利判決願供擔保免為假執行。
四、兩造爭執及不爭執事項：
  (一)不爭執部分：
  1.丙○○於84年8 月25日向甲○○購買其所有高雄市○○區○
    ○路131 號房屋及基地，買賣價金為1,200 萬元，並已辦理
    所有權移轉登記完畢。有本院依職權調取之公證契約書、移
    轉登記資料及土地並建物登記謄本在卷可稽。
  2.甲○○於83年3 月15日以系爭房地向高雄市小港區農會抵押
    貸款1,000 萬元獲准，該款項並於同日匯入甲○○設於該會
    之存款帳戶。有華南商業銀行小港分行（下稱華銀小港分行
    ）檢送之貸款資料在卷可憑。
  3.丙○○於84年10月2 日自其設於小港區農會存款帳戶匯款4,
    522,747 元至甲○○之上開貸款帳戶，魏林秀麗則於84年10
    月6 日自其設於小港區農會存款帳戶轉帳4,905,316 元至甲
    ○○之上開貸款帳戶，合計匯款9,428,063 元，均用以清償
    甲○○上述1,000 萬元之債務，並塗銷小港區農會於系爭房
    地上所設定之抵押權。有匯款資料在卷可稽。
  4.丙○○有代甲○○繳納系爭房地之前所積欠之稅款103,753
    元。有繳款收據在卷可憑。
  (二)爭執部分：本件買賣價是否已付清及若尚未付清，甲○○得
    請求之金額為若干。
五、本件兩造均不爭執買賣價金1,200 萬元，並已辦理所有權移
    轉登記完畢。又丙○○雖抗辯其已付清價金，然為甲○○所
    否認，自應就有給付該金額之事實為舉證證明。而丙○○就
    此係主張：(1)甲○○自認已受領100 萬元。(2)以匯款方式給
    付9,428,063 元並用以清償抵押貸款。(3)代償稅款103,753
    元。(4)以甲○○向其借款153 萬元之債務抵付。經查：
  (一)就甲○○自認已受領100 萬元部分：
  1.甲○○於起訴狀中陳稱丙○○有交付面額100 萬元之支票，
    並於訴之聲明請求命丙○○給付1,100 萬元之價金（見原審
    卷第4 頁），於起訴狀所附之存證信函中自陳「至今僅給付
    100 萬元」（見原審卷第6 頁），於原審審理及本院審理中
    亦均曾陳稱丙○○有給付該票據或款項（見原審卷第144 、
    295 頁，本院卷第6 、198 頁），甚且，於對丙○○提出竊
    盜印章存摺及盜領款項之刑事告訴及另行提起之系爭房地移
    轉所有權訴訟中，亦自陳有收受該100 萬元之票據，有台灣
    高雄地方法院檢察署（下稱高雄地檢署）檢察官96年度偵字
    第9926號及9 年度偵字第24695 號不起訴處分書（見原審卷
    第63頁，本院卷第201 頁）及原審98年度重訴字第211 號民
    事判決在卷可稽，則甲○○就有收受此100 萬元款項之事實
    ，應已自認，且與事實相符，則丙○○此部分抗辯，即屬可
    採。
  2.至甲○○雖主張此款項係丙○○於84年6 月5 日盜領其存於
    小港區農會之款項並開立該農會之票據而來，並不得認係清
    償價金等語。然甲○○於小港區農會之上開帳戶，雖於84年
    6 月5 日有提領100 萬元並經開立同額票據之情事，並經華
    銀小港分行函覆本院屬實，且有該行檢附之取款條及收入傳
    票在卷可稽（見本院卷第151 、167 、168 頁）。但依該取
    款條所示，係蓋用甲○○留存之印鑑章所領取，則依此提領
    款項之證據資料所示，並無從證明係丙○○所提領，且甲○
    ○主張之此部分盜領情事，經檢察官調查後，亦認並無證據
    證明，而為不起訴處分，有高雄地檢署檢察官97年度偵字第
    20250 號不起訴處分書在卷可憑（見原審卷第225 、226 頁
    ），參以該取款條為84年6 月間之文書，距今已逾15年，承
    受小港區農會之華銀小港分行因時間及交接資料因素，已無
    從保有該票據之提示兌領資料可提供本院查核，則甲○○此
    部分主張，即難採信。
  (二)就以匯款方式給付9,428,063 元部分：
  1.丙○○於84年10月2 日自其設於小港區農會存款帳戶匯款4,
    522,747 元至甲○○設於該農會之貸款帳戶，魏林秀麗則於
    84年10月6 日自其設於小港區農會存款帳戶轉帳4,905,316
    元至甲○○之同一貸款帳戶，合計匯款9,428,063 元，均用
    以清償甲○○之前向該農會借款1,000 萬元之債務，並塗銷
    小港區農會於系爭房地上所設定之抵押權，有該取款條及收
    入傳票在卷可稽（見原審卷第123 、124 頁），並經華銀小
    港分行函覆本院屬實，有該行函及檢附之清償資料在卷可憑
    （見原審卷第152 ～186 頁），且為甲○○所不爭執。此項
    以清償甲○○之抵押貸款債務而抵付買賣價金之情事，與一
    般買賣不動產時，約定由買方付款清償該不動產上之抵押債
    務，並用以抵付價金之常情相符，則丙○○抗辯此項匯款為
    價金之一部分，即堪採信。
  2.甲○○雖主張其所有帳戶於84年9 月15日尚有存款9,379,49
    9 元，並主張係丙○○於盜領該存款後，先將款項匯入自己
    及其配偶魏林秀麗各自所設於小港區農會之存款帳戶，嗣後
    再將上開款項匯入用以清償抵押貸款等語（見本院卷第203
    頁）。然查，甲○○於83年3 月15日由小港區農會貸得1,00
    0 萬元後，即於同日提領現金7,250,500 元，3 月18日提領
    現金100 萬元，3 月21日提領現金10萬元，4 月15日提領現
    金10萬元，4 月22日提領現金5 萬元，4 月27日提領現金10
    萬元，5 月21日提領現金10萬元，5 月28日提領現金5 萬元
    ，6 月2 日提領現金5 萬元，6 月16日提領現金5 萬元，此
    部分之提領款項，均在其於83年6 月17日入監服刑之前，且
    依各該取款條所示，均係蓋用甲○○之印鑑章，有各該取款
    憑條在卷可稽（見原審卷第67～76頁），則就該提領之資料
    形式上為研判，應係甲○○本人或其同意領款之人所為之提
    領。至甲○○雖主張係遭丙○○等所盜領，然並未舉證以實
    其說，且其對丙○○等提出之竊盜印章存摺及盜領款項之刑
    事告訴，亦經檢察官調查後為不起訴處分，已如前述，況其
    所稱之該帳戶於84年9 月15日尚有存款9,379,499 元，係將
    貸款於部分還款後之本金餘額（即計息本金餘額）誤為存款
    餘額，此從華銀小港分行之交易檔及放款分戶帳卡上之記載
    可資佐證（見原審卷第107 、181 、244 ～258 頁），故甲
    ○○此部分主張，自難採信。
  3.又魏林秀麗所轉帳之4,905,316 元，係其於84年10月間以民
    益路131 號房地為抵押向小港區農會貸款490 萬元獲准後撥
    款至魏林秀麗之4647-8號存款帳戶，再由魏林秀麗匯款4,90
    5,316 元至甲○○之貸款帳戶，有華銀小港分行檢送之取款
    條、放款支出傳票及放款收入傳票在卷可憑（見原審卷第15
    2 、181 、183 ～185 頁）。可見此部分款項係魏林秀麗以
    設定次順位抵押貸款以清償並塗銷前順位抵押權之方式所為
    之貸款，確屬魏林秀麗之自有款項，甲○○陳稱係盜領其款
    項，顯不足採。另丙○○所匯之4,522,747 元，依同上檢附
    之係自其所有之244-2 號帳戶內提領而匯款，有該取款條及
    放款收入傳票在卷可稽（見原審卷第152 、166 、182 頁）
    ，而該等款項中有350 萬元，係丙○○之定存解約所存入，
    50萬元係本票存入，另約50萬元則原有存款，有華銀小港分
    行檢附之交易明細、定期存款存單及支出傳票在卷可憑（見
    本院卷第151 、169 ～178 頁），況甲○○並無法舉證證明
    該款項確係盜領之款項，自應認係丙○○以其自有款項為給
    付。
  (三)就代償稅款103,753 元部分：
  1.丙○○就此部分代償稅款之事實，業據提出繳款書為證（見
    原審卷第228 、229 頁），且為甲○○所不爭執，並表示同
    意抵付（見本院卷第137 頁），則此部分款項應可計入已付
    價金範圍。
  (四)就以甲○○向其借款153 萬元之債務抵付部分：
  1.丙○○就此部分係主張甲○○分別向其借款50萬元、80萬元
    及23萬元，合計153 萬元，並約定於價金中抵付，然為甲○
    ○所否認。而丙○○就其中50萬元部分，係陳稱於83年11月
    7 日自小港區農會之存款帳戶中提領同額現金後交付甲○○
    ，另80萬元部分則係於84年1 月17日自同一存款帳戶提領73
    1,000 元，再加上留存之現金為交付，並舉證人即丙○○之
    兄魏天化及辦理系爭房地過戶手續之代書宋孟德於原審之證
    言為據。
  2.經依丙○○於小港區農會存款帳戶歷史交易資料查核後，雖
    有於上開83年11月7 日及84年1 月17日分別提領50萬元及73
    1,000 元之情事（見原審卷第159 、160 頁）。然款項之提
    領與款項之交付並非同一情事，單有提領款項之事實並不足
    以推認即有交付款項之事實，故丙○○縱有於上開時間自小
    港區農會提領款項之事實，在證據證明力之審酌上，亦不足
    以認其即有交付與甲○○。又證人魏天化雖證稱有目睹丙○
    ○交付50萬元及80萬元之情事，但就50萬元部分，係先證稱
    於甲○○入監服刑前，繼則稱記不清楚（見原審卷第274 、
    291 頁），而依丙○○所稱之提領及交付時間為83年11月7
    日（見原審卷第291 頁），兩人陳述內容並不相符。再依甲
    ○○之前科資料所示，其係於83年6 月17日入監，至84年1
    月1 日始出監，有前科查詢資料及出監證明書在卷可稽（見
    原審卷第198 、199 頁，本院卷第22頁），可見丙○○所稱
    之交付日期，甲○○顯仍在監執行中，就經驗法則而言，自
    無從在該期日受領交付，亦無從在魏天化所證稱之家中受領
    。另84年1 月17日之80萬元部分雖已於甲○○出監之後，但
    金額非小，而竟未書立任何字據以資佐證，且當時甲○○在
    小港區農會尚有存款可供提領使用（84年1 月19日尚可提領
    100 萬元並轉存為定存，見原審卷第86頁、本院卷第151 、
    156 ～158 頁），可見其並無急需向丙○○借款之必要。至
    丙○○及魏天化嗣後雖均陳稱借款時間因時間久遠故難記憶
    正確，但該時期係甲○○入監及出監前後，且金額高達130
    萬元，丙○○又提出小港區農會領款之資料及時間為佐證，
    可見其就借款時間並無誤認之情事，本院經斟酌後，認其所
    稱之借款時間尚無瑕疪，故應可認其所稱之借款情事與事實
    不符而難採信。另證人宋孟德之證言僅足佐證丙○○有提及
    借款情事，並不足以佐證甲○○有同意或承認，且此項以借
    款抵付之情事，亦未書立買賣契約為記載，況其亦證稱並未
    目睹，亦不知借款多少與借款時間及有無交付等情（見原審
    卷第307 、308 頁），則此項證言自不足採為丙○○有利之
    認定。
  3.又就23萬元部分，丙○○於原審係主張係於84年8 月12日自
    其配偶魏林秀麗在小港區農會之帳戶內領取23萬元，並提出
    交易明細為證（見原審卷第262 、264 頁），而於本院審理
    中則陳稱係於84年9 月15日由丙○○在小港區農會之帳戶內
    提領8 萬元再加上家中現款9 萬餘元，合計交付16萬8 千餘
    元，並舉證人即小港區農會職員乙○○為證（見原審卷第16
    6 頁，本院卷第88頁）。然提領款項並不等同於有交付款項
    ，已如前述，且丙○○就此部分之借款數額在原審及本院竟
    為不同之主張，已難遽信，況證人乙○○僅證稱丙○○有提
    領款項之事實，並未目睹有交付款項之情事（見本院卷第11
    8 頁），則此部分事實，本院自難採信。
六、依上所述，本件買賣價金1,200 萬元中，丙○○已舉證證明
    給付之款項為100 萬元、代償抵押貸款債務9,428,063 元、
    代償稅款103,753 元，合計10,531,816元。另主張以借款15
    3 萬元抵付部分，則因未能舉證而無從認已為給付。故經扣
    減後，丙○○尚應給付1,468,184 元（計算式：12,000,000
    －10,531,816＝1,468,184 ）。又甲○○係於97年4 月18日
    有以存證信函催告丙○○應於收受後10日內給付，且為丙○
    ○所不爭執，則遲延利息應自10日後之97年4 月29日起算。
七、綜上所述，本件丙○○就買賣價金1,200 萬元中僅給付10,5
    31,816元，故應再給付1,468,184 元。甲○○主張並未給付
    ，丙○○抗辯業已付清，均不足採。從而，甲○○本於買賣
    契約之法律關係，請求丙○○給付之金額，在1,468,184 元
    及自97年4 月29日起至清償日止，按年息5%計算利息之範圍
    內，為有理由，應予准許。逾此範圍之請求，則屬無據，應
    予駁回。原審就上開應准許部分，僅命丙○○給付168,184
    元及自97年4 月29日起算之利息，而駁回甲○○其餘請求，
    尚有未洽。甲○○上訴意旨就此駁回部分，指摘原判決不當
    ，求予廢棄，為有理由，應由本院予以廢棄，並改判如主文
    第2 項所示。至原審駁回甲○○其餘請求部分，並無違誤。
    甲○○上訴意旨就此部分，指摘原判決不當，求予廢棄，為
    無理由，應予駁回。又原審就上開應准許部分中命丙○○給
    付168,184 元及自97年4 月29日起算之利息，並無違誤。丙
    ○○上訴意旨就此部分，指摘原判決不當，求予廢棄，為無
    理由，應予駁回。另本件命丙○○給付之金額，因合計未逾
    150 萬元，依民事訴訟法第466 條第1 項規定，屬不得上訴
    至第三審之案件，一經本院判決即告確定，故無宣告假執行
    及免為假執行之必要。又甲○○於第一審係起訴請求給付1,
    100 萬元，經判決駁回超過168,184 元分，雖曾聲明上訴，
    但因未繳納足額裁判費，僅減縮聲明就其中230 萬元部分請
    求本院裁判，故本院僅就此部分為審理，逾此部分即因未能
    繳納裁判費而確定，甲○○雖陳稱此部分要保留，但經本院
    闡明後仍僅表示上訴請求範圍為230 萬元，故其所稱保留即
    於法無據，均併予說明。
九、據上論結：本件甲○○之上訴為一部有理由，一部無理由，
    丙○○之上訴為無理由，依民事訴訟法第450 條、第449 條
    第1 項、第79條，判決如主文。
中    華    民    國    99    年    10    月    12    日
                            民事第一庭
                                審判長法官  黃金石
                                法      官  林健彥
                                法      官  林紀元
以上正本證明與原本無異。
本件不得上訴。
中    華    民    國    99    年    10    月    12    日
                                書  記  官  吳華榮

司法院資訊處製作；財團法人民間司法改革基金會備份。
